臺灣宜蘭地方法院民事判決
111年度婚字第17號
原      告  甲○○
被      告  乙○○  （送達地址詳卷）
上列當事人間請求確認離婚無效事件，本院於民國111年5月4日
言詞辯論終結，判決如下：
    主      文
一、確認原告與被告於民國一百一十年九月六日之離婚無效。
二、訴訟費用由被告負擔。
    事實及理由
一、原告起訴主張：
  ㈠原告起訴主張兩造離婚無效，則兩造於戶籍上之離婚登記，
    即有疑義，將導致兩造間因婚姻關係所生之親屬、扶養、繼
    承等私法上權利義務存否發生不明確，此等法律關有無即有
    不安之狀態，而此不安之狀態得以確認判決除去之，應認原
    告有即受確認判決之法律上利益，而得提起本件確認之訴。
  ㈡本件兩造於民國93年1月12日結婚，詎於110年間被告疑似與
    印尼逃逸外勞有不正常往來關係，對原告以死相逼要求離婚
    ，原告不得已乃於110年9月6日與被告協議離婚，並辦妥離
    婚登記。惟兩造於協議離婚當時，其離婚協議書上所載之兩
    位證人乙○○、甲○○均未在場親見親聞以確認兩造間是否有離
    婚之真意，由此顯見兩造離婚協議書已不符法定程式之要求
    ，兩造離婚自屬無效。綜上，本件應認兩造離婚無效。並聲
    明如主文所示。
二、被告答辯意旨略以：原告已經在離婚協議書上簽名，原告稱
    兩位證人沒有跟被告見過面不是事實，證人簽名的時候被告
    在場，是被告拜託證人簽名的等語。並聲明：原告之訴駁回
    。
三、本件經整理兩造不爭執事實並協議簡化爭點如下：
  ㈠不爭執事項：
    兩造於110年9月6日持離婚協議書至戶政事務所登記兩願離
    婚（下稱系爭離婚）。
  ㈡爭執事項：
  ⒈原告主張有無確認利益？
  ⒉原告主張系爭離婚未經兩名證人親自見聞兩造間是否有離婚
    真意，不符民法第1050條規定而無效，有無理由？
四、本院得心證之理由：
  ㈠按確認法律關係之訴，非原告有即受確認判決之法律上利益
    者，不得提起之。民事訴訟法第247條第1項前段有明文規定
    。所謂即受確認判決之法律上利益，係指法律關係之存否不
    明確，原告主觀上認其在法律上之地位有不安之狀態存在，
    且此種不安之狀態，能以確認判決將之除去者而言（最高法
    院52年台上字第1240號判例意旨參照）。查本件原告主張兩
    造於110年9月6日之協議離婚因不具兩願離婚之形式法定要
    件而無效，乃訴請確認上開離婚無效，惟為被告所否認，足
    見兩造間就此容有爭執，則原告就其與被告間是否仍存有婚
    姻關係之法律上地位即處於不明確之狀態，而此種不安之狀
    態並得以確認判決除去之，揆諸前揭規定及判例意旨，本件
    應認原告有即受確認判決之法律上利益而得提起本件確認之
    訴。
  ㈡原告主張兩造於93年1月12日結婚，繼於因被告於110年間疑
    似與印尼籍逃逸外勞有不正常往來關係，對原告以死相逼要
    求離婚，原告不得已乃與被告協議離婚，並辦妥離婚登記，
    惟兩造離婚協議書（下稱系爭協議書）所載之兩位證人均未
    在場見聞以確認兩造間是否有離婚之真意等情，業據原告陳
    明在卷，並經證人乙○○、甲○○到庭結證屬實，顯見證人乙○○
    、甲○○於簽名擔任兩造之離婚證人時，原告並未在場，故均
    未與原告確認是否有離婚之真意。據上，堪認原告上開主張
    ，確符實情，洵堪認定。
  ㈢按兩願離婚，應以書面為之，有二人以上證人之簽名並應向
    戶政機關為離婚之登記，民法第1050條定有明文。如未以此
    方式為之，依民法第73條規定，自屬無效。所謂二人以上證
    人之簽名，固不限於作成離婚證書時為之，亦不限於協議離
    婚時在場之人，始得為證人，然究難謂非親見或親聞雙方當
    事人確有離婚真意之人，亦得為證人，最高法院68年台上字
    第3792號判例可資參照。準此，系爭協議書上之證人乙○○、
    甲○○既未見聞原告離婚之真意，則揆諸前揭說明，原告主張
    系爭離婚因系爭協議書缺乏二人以上適格證人之簽名，顯未
    具備法定要件，應歸於無效，即有依憑，堪予確認。從而，
    原告起訴請求確認兩造系爭離婚無效，為有理由，應予准許
    。爰判決如主文第1項所示。
五、訴訟費用負擔之依據：家事事件法第51條、民事訴訟法第78
    條。
中　　華　　民　　國　　111 　年　　5 　　月　　18　　日
                  家事法庭    法　官　陳映佐           
以上正本與原本無異。
如不服本判決，應於收受送達後20日之不變期間內，向本院提出
上訴狀（應附繕本）。
中　　華　　民　　國　　111 　年　　5 　　月　　18　　日
                              書記官  李惠茹